臺灣臺北地方法院民事判決　　　　　　　96年度訴字第2146號
原　　　告　甲○○
　　　　　　　　　　　　號
訴訟代理人　陳明宗律師
被　　　告　丙○○
　　　　　　乙○○
　　　　　　丁○○
上　一　人
訴訟代理人　戊○○
上列當事人間請求遷讓房屋事件，本院於中華民國96年12月6日
言詞辯論終結，判決如下：
    主    文
被告丙○○、乙○○應將門牌號碼台北市○○路三百二十二號五
樓及頂樓增建物房屋騰空遷讓返還原告。
被告丙○○、乙○○應自民國九十六年八月三十日起至遷讓返還
前項房屋之日止，按月給付原告新台幣陸仟捌佰拾肆元。
原告其餘之訴駁回。
訴訟費用由被告丙○○、乙○○負擔十分之九，餘由原告負擔。
本判決第一項於原告以新台幣壹拾捌萬元供擔保後，得假執行。
但被告丙○○、乙○○如以新台幣伍拾肆萬元為原告預供擔保，
得免為假執行。
原告其餘假執行之聲請駁回。
    事實與理由
一、本件被告丙○○、乙○○、丁○○經合法通知，未於言詞辯
    論期日到場，核無民事訴訟法第386條所列各款情形，爰依
    原告之聲請，由其一造辯論而為判決。
二、原告主張：門牌號碼台北市○○路322號5樓與頂樓增建房屋
    及其所占土地應有部分，係原告向本院94年度民執宇字第
    35307號拍賣抵押物強制執行事件拍定取得，並經本院於民
    國（下同）95年11月27日發給不動產權利移轉證書。而台北
    市政府警察局萬華分局於95年1月27日函覆本院執行處稱系
    爭房屋使用情形為，被告丙○○及乙○○向屋主即被告丁○○承租，但未提出租約，95年5月3日本院執行處到場調查執
    行時，債權人丁○○稱系爭房屋為訴外人黃翠桃向原所有權
    人廖鍾龍承租。原告於取得所有權後，經訪查發現訴外人黃
    翠桃已遷離並未占用，系爭房屋係由被告等人占有使用，被
    告等既未提出租約，且丁○○為上開執行事件之債權人，並
    非系爭房屋之原所有權人，並無權出租，被告等應屬無權占
    有，原告自得依民法第767條規定請求被告返還房地。又被
    告等無權占有系爭房地可能獲得相當於租金之利息，原告得
    依不當得利法律關係請求返還，而系爭土地申報地價每平方
    公尺為48,960元，土地面積為338平方公尺，原告之權利範
    圍為3380分之129，土地價額計為631,584元（48,960x338x
    129/3380=631,584）。而系爭房屋之價值以拍定價額計算為
    540,000元，則被告每月應給付原告相當於租金之不當得利
    為9,763元（(631,584+540,000)x10%÷12 =9,763）等情，
    求為判決：(一)被告應將門牌號碼台北市○○路322號5樓及其
    頂樓增建房屋騰空遷讓返還原告。(二)被告應自95年11月28日
    起至履行前項義務之日止按月給付原告9763元。(三)第一項聲
    明願供擔保，請准宣告假執行。
三、被告則以：本院94年執字第3537號拍賣公告附表記載「一、
    本件標的物由債務人出租予第三人黃翠桃，租期自87年2月
    20日至97年2月19日止，租約訂立於查封前，拍定後不點交
    」，故原告雖依強制執行程序取得系爭房屋，但因債務人於
    執行程序前，業已於87年2月20日將系爭房屋出租予黃翠桃
    ，依最高法院60年台上字第4615號判例意旨，原告應繼受黃
    翠桃與執行債務人間之租賃關係，且本件係適用修正前民法
    第425條買賣不破租賃之規定，而黃翠桃於97年2月19日前均
    為合法承租人，其是否居住於該房屋，並不影響其為合法承
    租人之地位。黃翠桃為被告丙○○、乙○○之舅媽，其出於
    愛護晚輩之情，允許被告丙○○、乙○○使用系爭房屋，亦
    經執行債務人之同意，被告丙○○、乙○○非無合法之占有
    權源。又被告丁○○並未居住使用系爭房屋，亦無出租，原
    告以非現占有人之丁○○為被告，依最高法院29年度上字第
    1061號判例意旨，其訴為不合法等語，資為抗辯。其答辯聲
    明為：(一)原告之訴駁回。(二)如受不利之判決，請准供擔保宣
    告免予假執行。
四、本件原告主張其經由本院94年度民執宇字第35307號拍賣抵
    押物強制執行事件拍賣程序拍定取得門牌號碼台北市○○路
    322號5樓及其頂樓增建房屋及其所占土地應有部分所有權，
    經本院執行處於95年11月27日發給不動產權利移轉證書，並
    已辦妥土地及建物所有權移轉登記之事實，業據其提出不動
    產權利移轉證書、土地及建物所有權狀、土地及建物登記簿
    謄本為證（見本院卷第6至9頁、第12至13頁），並為被告所
    不爭，自堪信為真實。被告並自陳系爭房屋現為被告丙○○
    、乙○○占有使用等語（見本院卷第43頁）。惟原告主張被
    告無權占有系爭房屋，則為被告所否認，並以前開情詞置辯
    ，是本件兩造之爭點厥為：(一)被告丁○○有無占有系爭房屋
    ？(二)系爭房屋原所有權人廖鍾龍有無將系爭房屋出租予訴外
    人黃翠桃，租期自87年2月20日至97年2月19日止？黃翠桃有
    無將系爭房屋借予被告丙○○、乙○○居住使用？(三)如有，
    系爭租賃契約是否業已終止？(四)被告有無占有系爭房屋之合
    法權源？原告可否請求被告謄空遷讓並按月給付相當於租賃
    之不當得利？其數額以多少為相當？
五、茲就上開爭點，析述本院得心證之理由如下：
（一）被告丁○○有無占有系爭房屋？
  １、原告主張系爭房屋為被告丁○○所占有，惟為被告丁○○
      所否認，辯稱其從未住於系爭房屋等語。查被告丁○○之
      戶籍設於台北市○○○路○段29巷2號5樓，未設籍於系爭
      房屋，有戶籍謄本在卷可稽（見本院卷第25頁），而系爭
      房屋台北市○○路322號5樓房屋及樓頂增建物，目前係由
      被告丙○○居住，樓頂增建物係由乙○○居住等情，亦有
      台北市政府警察局萬華分局95年1月27日北市警萬分警萬
      分刑字第09530607500號函在卷足憑（見本院卷第10頁）
      ，被告丁○○既未於系爭房屋設籍，台北市政府警察局萬
      華分局於回覆本院民事執行處函請查明系爭房屋占有使用
      情形之覆函，亦未提及被告丁○○有占有使用系爭房屋之
      情形，被告丁○○抗辯其未占有使用系爭房屋，應堪信取
      。
  ２、原告雖以被告丁○○於本院民事執行處到場履勘時均有到
      場，且持有系爭房屋之鑰匙而得逕行進入，主張被告丁○○有占有使用系爭房屋云云。查被告丁○○為上開強制執
      行事件之執行債權人，為原告所自陳（見本院卷第4頁）
      ，則執行債權人於法院到場履勘時到場，本屬常情，又其
      於本院執行處到場履勘時雖持鑰匙開啟系爭房屋，惟其自
      陳此乃因「債務人房屋出租予黃翠桃，她今天要上班，所
      以鑰匙給我自己開門進來」等語，有執行履勘筆錄在卷可
      稽（見本院卷第45頁），則被告丁○○當日用以開啟系爭
      房屋之鑰匙，顯非被告丁○○所有，而係居住於系爭房屋
      之人因外出工作，無法配合本院民事執行處履勘時間，而
      將鑰匙交予被告丁○○，委其開門讓本院民事執行處人員
      進入，是自難僅以被告丁○○於本院民事執行處履勘時，
      持有系爭房屋鑰匙，即認被告丁○○有占有使用系爭房屋
      。原告主張被告丁○○占有系爭房屋，應非可取。
（二）系爭房屋原所有權人廖鍾龍有無將系爭房屋出租予訴外人
      黃翠桃，租期自87年2月20日至97年2月19日止？黃翠桃有
      無將系爭房屋借予被告丙○○、乙○○居住使用？
  １、查系爭房屋之原所有權人廖鍾龍與訴外人黃翠桃曾於87年
      2月10日簽訂房屋租賃契約書，將系爭房屋出租予黃翠桃
      ，每月租金6500元，租賃期間自87年2月20日至97年2月19
      日止，有房屋租賃契約書影本在卷可稽（見本院卷第135
      至138頁），黃翠桃亦到庭證稱：「系爭房屋是我跟廖鍾
      龍租的，有定租賃契約，剛開始是沒有租賃契約，後來廖
      鍾龍要去大陸，先跟我調80萬元，我們就訂契約，由房屋
      扣除，租期10年，沒有訂約前租金是每月9千元，以借款
      抵扣租金就比較便宜，每月6500元。」等語（見本院卷第
      102頁背面），且廖鍾龍嗣確於87年4月14日出境未再入境
      ，亦有其入出境資料在卷足憑（見本院卷第134頁），經
      核均相符合。證人黃翠桃並陳稱：「（後來）因為買房子
      ，就搬離開了，我目前沒有住在系爭房屋，系爭房屋我是
      無償給丙○○、乙○○住，住到租期滿的時候，在系爭房
      屋拍賣之前我有跟他們說。（為何給丙○○、乙○○住？
      ）因為他們二人是我先生的外甥」等語（見本院卷第102
      頁背面），被告抗辯系爭房屋原所有權人廖鍾龍已將系爭
      房屋出租予訴外人黃翠桃，租期至97年2月19日止，黃翠
      桃並將系爭房屋提供予被告丙○○、乙○○居住使用，非
      無可取。
  ２、原告雖以台北市政府警察局萬華分局95年1月27日北市警
      萬分警萬分刑字第09530607500號函稱該房屋係被告丙○○、乙○○向被告丁○○承租，因租賃未續約，故無法提
      出租賃契約證明等語，主張系爭租賃契約為虛偽不實，否
      認被告丙○○、乙○○是經黃翠桃允許使用系爭房屋云云
      。惟查，證人黃翠桃確將系爭房屋無償提供予被告丙○○
      、乙○○使用，已據證人黃翠桃結證在卷，證人黃翠桃並
      能清楚描述系爭房屋內部狀況，繪製屋內房間、廚廁相關
      位置圖，肯定回答頂樓有加蓋，並說明頂樓水電來源（見
      本院卷第103頁、第104頁），其證稱有向訴外人廖鍾龍承
      租系爭房屋，並曾居住其中，應屬非虛。而系爭房屋並非
      丁○○所有，且被告丁○○與被告丙○○、乙○○為母子
      、母女關係，上開台北市政府警察局萬華分局覆函內容，
      與實情容有出入，被告丁○○亦陳稱系爭房屋出租人是廖
      鍾龍，承租人是黃翠桃等語（見本院卷第27頁背面），是
      自難捨租賃契約、證人黃翠桃之證言及當事人之陳述，僅
      憑台北市政府警察局萬華分局之函文，即遽認廖鍾龍未將
      系爭房屋出租予訴外人黃翠桃，或黃翠桃未將系爭房屋借
      予被告丙○○、乙○○居住使用。
（三）系爭房屋原所有權人與訴外人黃翠桃之租賃契約是否業已
      終止？
  １、查黃翠桃與廖鍾龍間之房屋租賃契約書第10條約定：「乙
      方（即黃翠桃）未經甲方（即廖鍾龍）同意不得私自將房
      屋之全部或一部出借、轉租、頂讓或以其他變相方法由他
      人使用」，其第17條並約定：「甲乙丙各方遵守本契約各
      條項之規定，如有違背任何條件時，甲方得隨時解約收回
      房屋，因此乙方所受之損失甲方概不負責。」，有房屋租
      賃契約書在卷可稽（見本院卷第．．頁），查系爭房屋目
      前黃翠桃已不居住，而將系爭系爭房屋無償借予被告丙○○、乙○○居住使用，已據被告所陳明，並經證人黃翠桃
      結證在卷。被告未據舉證黃翠桃將系爭房屋借予被告居住
      使用，業經出租人廖鍾龍同意，而出租人廖鍾龍於與黃翠
      桃簽訂租賃契約後即於87年4月14日出境迄今未歸，亦有
      其入出境資料在卷足憑，則原告主張其已因拍定而繼受系
      爭租賃契約出租人之地位，承租人承租人黃翠桃違反租賃
      契約之約定，其得終止租賃契約，尚無不合。
  ２、又查原告已於96年8月27日以台北長春路郵局第02816號存
      證信函向黃翠桃為解除契約之意思表示，有存證信函及回
      執影本在卷可稽（見本院卷第108至110頁），則原告主張
      租賃契約已依法終止，應為可取。
（四）被告有無占有系爭房屋之合法權源？原告可否請求被告謄
      空遷讓並按月給付相當於租賃之不當得利？其數額以多少
      為相當？
  １、租賃契約既已終止，訴外人黃翠桃已無占有使用系爭房屋
      之權利，亦無將系爭房屋借予被告居住使用之權利，則被
      告丙○○、乙○○雖經黃翠桃同意而占有使用系爭房屋，
      惟對於房屋所有權人原告而言，仍屬無權占有，被告復未
      舉證證明其有如何占有系爭之合法權源，原告主張被告丙○○、乙○○為無權占有，應為可取。
  ２、按無法律上之原因而受利益，致他人受損害者，應返還其
      利益，民法第179條前段定有明文。又無權占有他人之土
      地，可能獲得相當租金之利益，為社會通常之觀念（最高
      法院61年台上字第1695號判例參照）。而城市地方房屋之
      租金，以不超過土地及建物申報總價額年息百分之十為限
      ，土地法第97條定有明文。又土地法第97條規定之土地價
      額，係指法定地價而言，法定地價為土地所有權人依土地
      法所申報之地價，土地法施行法第25 條、土地法第148條
      亦有明文。故土地法第97條所謂之土地申報價額，即指該
      土地之申報地價而言。查系爭房屋基地坐落台北市○○區
      ○○段三小段393地號土地上，面積為338平方公尺，93年
      之申報地價為每平方公尺48,960元，原告就該土地之應有
      部分為3380分之129，有土地登記簿謄在卷可稽（見本院
      卷第12頁），是系爭土地價額計為631,584元（48,990x
      338x129÷3380=631,584）。又有關土地法施行法第25條
      所規定建築物價格之估定，依該法第161條及土地建築改
      良物估價規則第2條之規定，原應由該管市縣地政機關於
      規定地價同時估定之，惟台北市政府地政處因囿於編制，
      並無建築及土木工程方面之專職人員，致土地法第4編第2
      章有關「改良物價」之查估從未曾辦理等情，有台北市政
      府85年3月15日85府地二字第85015486號函在卷足憑（見
      本院卷第144頁），而系爭房屋經本院民事執行處送請世
      聯不動產估價師事務所估價結果，其價值為472,960元，
      有估價報告在卷可稽（見本院卷第139至143頁），而系爭
      房屋經強制執行拍定之價格為54萬元，亦有不動產權利移
      轉證書在卷足憑（見本院卷第6頁），應可採為認定房屋
      價額之依據，原告陳明願以較低之拍定價格做為房屋價額
      ，憑以計算相當於租金之不當得利，自屬可取。又系爭房
      屋建築完成日期為70年7月24日，坐落於鋼筋混凝土造5層
      之第5層及頂樓，有建物登記簿謄本在卷可稽，而系爭房
      屋位於萬華火車站旁，距火車站約5到10分鐘路程，有多
      線公車經過，附近有市場、西園國小，亦經原告陳明在卷
      （見本院卷第126頁）。本院審酌系爭土地附近繁榮程度
      ，系爭土地利用情形等一切情狀，認系爭不動產占有人所
      獲得相當於租金之利益，以按房地總價年息百分7計算為
      相當。準此，被告丙○○、乙○○每月應返還之不當得利
      金額為6,834元（(631,584+540,000)x7%÷12=6,834，小
      數點以下四捨五入）。
  ３、又原告雖於95年11月27日拍定取得系爭不動產所有權，惟
      其前手廖鍾龍已於87年2月20日將系爭房屋出租予訴外人
      黃翠桃，租賃期限至97年2月19日止，已如前述，而原告
      於拍定取得系爭房地所有權而繼受上開租賃關係後，係於
      96年8月27日始發函終止租賃契約，經承租人黃翠桃於86
      年8月29日收受，有台北長春路郵局第2816號存證信函及
      回執在卷足憑（見本院卷第107至110頁），而被告丙○○
      、乙○○係經承租黃翠桃同意而占有使用系爭房屋，於租
      賃契約有效存續期間為有權占有，非無法律上之原因而受
      利益，原告不得請求被告丙○○、乙○○給付相當於租金
      之不當得利。至於96年8月30日租賃契約終止後，承租人
      黃翠桃已無占有使用系爭房屋之權源，自亦無權將系爭房
      屋借予被告丙○○、乙○○使用，被告丙○○、乙○○於
      上開租賃契約終止後，即屬無權占有，則原告依不當得利
      之法律關係，請求被告給付96年8月30日租賃契約終止後
      相當於租金之不當得利，即非無據。
六、綜上所述，被告丁○○並無占有系爭房屋，又系爭房屋原所
    有權人廖鍾龍已於87年2月20日將系爭房屋出租予訴外人黃
    翠桃，租期至97年2月19日止，被告丙○○、乙○○雖經黃
    翠桃同意借住系爭房屋，惟系爭租賃契約業於96年8月29日
    經原告終止，被告丙○○、乙○○自96年8月30日起已無占
    有之合法權源，原告得請求被告丙○○、乙○○給付相當於
    租金之不當得利之數額為每月6,834元。從而，原告本於無
    權占有不當得利之法律關係，請求被告丙○○、乙○○將系
    爭房屋騰空遷讓返還原告，並自96年8月30日起至返還系爭
    房屋之日止按月給付6,834元之範圍內，為有理由，應予准
    許，逾此所為請求，為無理由，應予駁回。
七、兩造其餘主張陳述及所提之證據，經本院審酌後，認均不足
    以影響本判決之結果，均毋庸再予論述，附此敘明。
八、兩造就遷讓房屋部分均陳明願供擔保，以代釋明，聲請宣告
    假執行或免為假執行，經核原告勝訴部分，均與法律規定相
    符，爰分別酌定相當之擔保金額予以准許；至原告敗訴部分
    ，其假執行之聲請，因訴之駁回而失所附麗，不應准許。
九、結論：本件原告之訴為一部有理由，一部無理由，並依民事
    訴訟法第385條第1項前段、第79條、第85條第1項前段、第
    390條第2項、第392條第2項，判決如主文。
中　　華　　民　　國　　96　　年　　12　　月　　20　　日
                  民事第三庭  法  官  張靜女
右為正本係照原本作成
如對本判決上訴，須於判決送達後廿日內向本院提出上訴狀
中　　華　　民　　國　　96　　年　　12　　月　　20　　日
                              書記官  陳素卿
